臺灣新北地方法院民事裁定
111年度消債更字第154號
聲  請  人  洪麗琴  


代  理  人  陳奕安律師
上列當事人因消費者債務清理事件，聲請更生，本院裁定如下：
    主  文
聲請人洪麗琴自中華民國111年10月11日上午10時起開始更生程
序。
命司法事務官進行本件更生程序。
    理  由
一、按債務人不能清償債務或有不能清償之虞者，得依本條例所
    定更生或清算程序，清理其債務；債務人對於金融機構負債
    務者，在聲請更生或清算前，應向最大債權金融機構請求協
    商債務清償方案，或向其住、居所地之法院或鄉、鎮、市、
    區調解委員會聲請債務清理之調解；法院開始更生程序之裁
    定，應載明其年、月、日、時，並即時發生效力；法院裁定
    開始更生或清算程序後，得命司法事務官進行更生或清算程
    序，必要時得選任律師、會計師或其他適當之自然人或法人
    一人為監督人或管理，消費者債務清理條例（下稱消債條例
    ）第3 條、第151 條第1 項、第45條第1 項、第16條第1 項
    分別定有明文。次按依消債條例第3 條規定，債務人不能清
    償債務或有不能清償之虞者，均得依本條例所定更生或清算
    程序，清理其債務。不採現行破產法僅以「不能清償」為聲
    請破產之要件，債務人如具「不能清償之虞」亦可聲請更生
    或清算，而不必等到陷於「不能清償」之狀態，使債務人得
    以儘早利用更生或清算程序清理債務，重建經濟生活，債權
    人之權益並可受較大之滿足。所謂「不能清償」，指債務人
    因欠缺清償能力，對已屆期之債務，全盤繼續處於不能清償
    之客觀經濟狀態者而言。又所謂「不能清償之虞」，係指依
    債務人之清償能力，就現在或即將到期之債務，有不能清償
    之蓋然性或可能性而言。易言之，債務人之狀態如置之不理
    ，客觀上得預見將成為不能清償之情形而言，此將來發生不
    能清償之事實，不必達到高度之確信。至於債務人之清償能
    力，則包括財產、信用及勞力（技術），並不以財產為限，
    必須三者總合加以判斷仍不足以清償債務，始謂欠缺清償能
    力而成為不能清償。債務人之清償能力係處於流動性狀態，
    聲請時與法院裁定時之清償能力未必一致，應以法院裁定時
    為判斷基準時（司法院民事廳民國99年11月29日廳民二字第
&ZZZZ; &ZZZZ; 0000000000號第二屆司法事務官消債問題研討第
    4 號消費者
    債務清理條例法律問題研審小組之研審意見參照）。
二、聲請意旨略以：伊配偶潘獻勝於90年間貸款買屋，但之後潘
    獻勝因摔倒受傷，無法工作迄今，伊只好辦信用卡及現金卡
    替潘獻勝清償房貸，因而累積債務。伊自99年左右開始販賣
    花卉、盆栽收入約24,000元，以此支應一家七口之之支出，
    伊確有不能清償債務之情事，故提起本件更生之聲請等語。
三、經查，聲請人提出本件更生聲請前，曾與最大債權金融機構
    華泰商業銀行股份有限公司(下稱華泰銀行)進行前置協商，
　　華泰銀行提供分180期、年利率0%、每月清償7,884元之還款
    方案，聲請人以每月只能還4,000元，請求調解不成立，雙
    方於111年3月15日調解不成立乙節，經本院調取111年度司
    消債調字第65號卷宗（下稱調解卷宗）查閱無訛，是此部分
    事實堪以認定，合先敘明。又本件聲請人所積欠本金及利息
    債務總額未逾1,200 萬元，且於聲請更生前1 日回溯5 年內
    未從事每月平均營業額20萬元以上之營業活動，業據聲請人
    陳明在卷，是以聲請人本件更生聲請可否准許，即應審究聲
    請人現況是否有不能清償債務或有不能清償之虞等情事而定
    。
四、次查：
  ㈠聲請人主張名下有1台汽車(車牌號碼0000-00)、1台機車(車
    牌號碼000-000)外，無其他任何財產，目前以販賣盆栽花盆
    維生，每月收入約24,000元等情（見調解卷第14頁），業據
    聲請人提出全國財產稅總歸戶財產查詢清單、中華民國交通
    部機車行車執照、機車新領牌照登記書、郵局存摺封面及內
    頁、收入切結書、勞工保險被保險人投保資料表、108至109
    年度綜合所得稅各類所得資料清單、華民國人壽保險商業同
    業公會保險業通報作業資訊系統資料查詢結果表等件為證（
    見調解卷第7至13、29、30頁、本院卷第57至59、65至67頁
    ），本院並依職權調取聲請人稅務電子閘門財產所得調件明
    細及勞保局電子閘門網路資料附卷（見本院卷第101至103頁
    ），聲請人上開主張堪可憑採。
  ㈡債務人必要生活費用，以最近一年衛生福利部或直轄市政府
    所公告當地區每人每月最低生活費1.2 倍定之，消債條例第
    64條之2 第1 項定有明文。經查，聲請人主張其每月支出
　　膳食費5,850元、交通費2,000元、攤位租金15,000元、健保
    費723元(計算式：1,445元÷2月＝723元)、水費306元、電費7
    41元、電話費659元、瓦斯費750元、國民年金1,042元，合
    計27,071元（見本院卷第14、14頁反面），業據聲請人提出
    投保資料、全民健康保險保險費計算表、房屋租賃契約書、
    水費通知單、電費繳費通知單、台灣大哥大電信費用繳費收
    訖單、國民年金繳費單、國民年金保險費與利息分期繳款單
    等件為證(見本院卷第33至45、48至74頁)，然上開支出已逾
    111年度新北市每人每月最低生活費用1 萬5,800 元之1.2 
    倍即1 萬8,960元，聲請人上開支出是否必要，並非無疑。
    且聲請人提出之房屋租賃契約書，承租人並非聲請人，租賃
    日期亦為104年3月1日至106年2月28日，無法證明聲請人現
    在有租用攤位之情形，且聲請人收入24,000元，扣除攤位支
    出15,000元後，僅剩餘9,000元，較一般受雇之人之基本薪
    資為低，是聲請人上開主張容有疑義。再按消債條例之立法
    目的，乃為兼顧債權人、債務人雙方之利益，對陷於經濟上
    困境之消費者，使其透過重建型之更生程序或清算型之清算
    程序清理其債務，藉以妥適調整債務人與債權人及其他利害
    關係人間之權利義務關係，保障債權人獲得公平受償，並謀
    求消費者經濟生活之重建復甦機會。是以，債務人為使其有
    經濟復甦更生之機會，自應以誠實及信用之原則面對自己之
    債務，積極勉力謀求更生償債方案，除應積極開源努力勤奮
    工作以增加收入償還債務外，尚須節流儉樸其生活需求而適
    當控制其支出，以達成勉力履行債務，並應依一般生活所需
    及合理範圍予以計算消費支出，方屬合理，因之消債條例第
    64條之2 第1 項明定：「債務人必要生活費用，以最近一年
    衛生福利部或直轄市政府所公告當地區每人每月最低生活費
    一點二倍定之」。又新北市政府所公告之111 年度新北市最
    低生活費每人每月為15,800元，而聲請人復未提出其他事證
    足資證明前開費用均屬必要支出，是聲請人每月必要支出應
    以18,960元（計算式：15,800元×1.2 ＝18,960元）為定，逾
    此範圍即不予計入。
  ㈢綜上，聲請人每月可處分所得數額為24,000元，扣除每月必
    要生活費用18,960元後，剩餘5,040元，無法負擔華泰銀行
    提供分180期、年利率0%、每月清償7,884元之還款方案。是
    以聲請人目前之資力，客觀上處於不足以清償債務之經濟狀
    態，符合消債條例第3 條所規定「債務人不能清償債務或有
    不能清償之虞」之情形。
五、從而，聲請人確有無法清償債務之情事，又所負無擔保或無
    優先權之本金及利息債務並未逾1,200 萬元，且未經法院裁
    定開始清算程序或宣告破產，而聲請人於聲請更生前1 日回
    溯5 年內未從事營業活動。復查無消債條例第6 條第3 項、
    第8 條或第46條各款所定駁回更生聲請之事由存在，則聲請
    人聲請更生，應予准許。至更生程序開始後，聲請人之更生
    方案仍須由債權人會議可決或由法院裁定認可後方能實行，
    倘更生方案未能經債權人會議可決或經法院裁定認可，則將
    依消債條例第61條規定，開始清算程序，此恐非有利於聲請
    人，是請斟酌以最大還款誠意，擬定足為債權人接受或足供
    法院認為公允之更生方案，俾免更生程序進行至依消債條例
    第61條規定應行清算之程度，附此敘明。
六、爰裁定如主文。
中　　華　　民　　國　　111 　年　　10　　月　　11　　日
                  民事第一庭  法  官  張惠閔
以上正本證明與原本無異。
本件裁定不得抗告。
本裁定已於民國111年10月11日上午10時公告。
中　　華　　民　　國　　111 　年　　10　　月　　11　　日
                              書記官  林沂㐵